最高法院刑事判決　　　　　　一○○年度台上字第六四三一號
上　訴　人　林文志
選任辯護人　張豐守律師
上列上訴人因違反毒品危害防制條例案件，不服台灣高等法院台
中分院中華民國九十九年六月二十九日第二審更審判決（九十九
年度上重更(二)字第六號，起訴案號：台灣台中地方法院檢察署九
十五年度偵字第一二九五三、一七三四三號），提起上訴，本院
判決如下：
    主  文
原判決撤銷，發回台灣高等法院台中分院。
    理  由
本件原判決認定上訴人林文志有原判決事實欄所記載之犯罪事實
，因而撤銷第一審關於上訴人販賣第二級毒品部分之科刑判決，
改判仍依民國九十五年七月一日修正施行前刑法第五十六條之連
續犯規定，論處上訴人連續販賣第二級毒品（累犯）罪刑，及諭
知相關之從刑，並敘明不能證明上訴人有其餘被訴販賣第二級毒
品犯行，惟公訴意旨認此與有罪部分有連續犯之裁判上一罪關係
，爰不另為無罪之諭知，固非無見。
惟查：(一)為發見真實，防範施用毒品者因不具切身利害關係，所
為陳述可能有欠嚴謹，或任意誇大其詞，甚至有其他考量，例如
獲致毒品危害防制條例第十七條第一項所定減刑寬典、掩飾與自
己有特殊情誼之販賣者，而為未盡或不實之陳述，關於施用毒品
者有關毒品來源之供述，應有相當補強證據足以擔保其陳述之真
實性，始得作為判斷之依據。故事實審法院對於施用毒品者有關
毒品來源之陳述，應再調查其他與毒品交易有相當程度關聯性之
補強證據，相互參酌，必達於通常一般之人均不致有所懷疑，而
得確信該陳述為真實者，方得為有罪之認定。原判決認定上訴人
（綽號「志兄」、「阿志」）有原判決事實欄所示自九十四年十
一月五日後之某日起，迄九十五年四月二十一日前之五至十日間
止，先後四次賣出第二級毒品甲基安非他命予賴志明（綽號「小
支」）之犯行，係以證人即自稱向上訴人購買毒品之賴志明於第
一審、原審所為不利於上訴人之證述，並有上訴人、賴志明於九
十五年四月十四日上午四時四十五分一秒許，分別持用門號00
00000000、0000000000行動電話為通話之通
訊監察錄音譯文在卷可稽，佐以上訴人於檢察官訊問時自承與賴
志明有上述通話，暨上訴人持有於九十五年六月一日為警查獲之
行動電話機具一支（內有門號0000000000之ＳＩＭ卡
一張）、賴志明持有於九十五年四月二十一日為警查獲之第二級
毒品「甲基安非他命」二包（毛重三七．二公克）扣案可資佐證
，為其主要論據。惟稽之卷內資料，證人賴志明於警詢、檢察官
訊問時及第一審供出其係向上訴人購買毒品，因此獲得減刑寬典
。而其於上訴審卻翻異其於警詢、檢察官訊問時及第一審所為向
上訴人多次購買甲基安非他命之證詞，改稱未向上訴人購買甲基
安非他命等語，又於台灣台中地方法院九十九年度訴字第一二八
七號賴志明偽證案件（下稱偽證案件）陳述其於上訴審所證未向
上訴人購買甲基安非他命等情，係屬不實證言，並於原審證述多
次向上訴人購買甲基安非他命，多有反覆不一之情，且其所述「
多次」向上訴人購買甲基安非他命情節，有欠具體明確，甚且參
雜其自稱另向上訴人購買海洛因情節，尤其欠缺相當補強證據足
以擔保其陳述「各次」購買甲基安非他命之真實性。而上述通訊
監察錄音譯文內容為「（小支）：阿志，我等一下拿錢去給你！
（阿志）好。等一下買一些東西來吃。（小支）好。」（見通訊
監察錄音譯文卷第四頁），可見語意尚屬不明，並無一言及於交
易甲基安非他命之具體情節（證人賴志明雖曾表示所稱「拿錢」
係指交易甲基安非他命之價金，但亦曾稱係購買海洛因之金錢，
查均為證人賴志明之片面說詞，仍屬證人賴志明之指證而已，尚
非補強證據）；上訴人自承與賴志明有上述通話，及為警查獲持
有上開行動電話機具一支（內有ＳＩＭ卡一張），僅能佐證上訴
人、賴志明確實有上述通話；賴志明為警查獲扣得「甲基安非他
命」二包，充其量僅足以證明其持有第二級毒品，尚難即認與證
明其所持有第二級毒品係來自上訴人有相當程度關聯性，而採為
上訴人販賣甲基安非他命予賴志明之補強證據。又證人賴志明證
述上開「甲基安非他命」二包，係其最後一次向上訴人購買所得
，亦屬證人賴志明所指述其最後一次即九十五年四月二十一日前
之五至十日間，曾向上訴人購買甲基安非他命之範疇，更難以據
為賴志明所稱而為原判決所採其餘三次向上訴人購買甲基安非他
命之補強證據。則證人賴志明於第一審及原審所證經原審採取之
四次向上訴人購買甲基安非他命之犯行，究分別有無相當補強證
據足資證明與事實相符？仍不無疑問。因攸關認定上訴人有無或
究竟幾次販賣甲基安非他命予賴志明之犯行，至為重要，自應調
查明白，並詳為說明認定之理由。乃原審未遑詳加調查、審認，
即單憑證人賴志明所為有欠具體明確，又前後不盡一致，尚難認
具有相當程度關聯性之補強證據之陳述，亦未逐一詳細說明證人
賴志明證述而為原判決所採先後四次向上訴人購買甲基安非他命
等情，各次有無及如何具有相當程度關聯性補強證據，遽為不利
於上訴人之認定，不無採證不合證據法則之違法。(二)有罪判決書
，應記載對於被告有利之證據不採納之理由，如漏未記載，即有
判決不備理由之違背法令，刑事訴訟法第三百十條第二款、第三
百七十九條第十四款前段規定甚明。證人賴志明於原審證述：上
述通訊監察錄音譯文所指「拿錢」，應該可能是向上訴人購買毒
品之金錢，亦有可能是我欠上訴人之金錢，因為金錢都是一起核
算，所以伊也不確定到底是什麼金錢。伊亦已經忘記「拿錢」是
購買海洛因或甲基安非他命之金錢，因為伊有跟上訴人購買過海
洛因及甲基安非他命。伊向上訴人購買毒品不一定都是用現金購
買，有時上訴人會先將毒品給伊，伊會慢慢再給錢等語（見原審
卷第一五○、一五一頁）。則證人賴志明於原審既不能指明上述
通訊監察錄音譯文內容，究係關於支付雙方交易海洛因或甲基安
非他命之金錢，抑或償還欠債，又不能證實已經支付雙方先後四
次交易甲基安非他命之價金完畢，依「罪證有疑，利於被告」之
原則難謂不屬有利於上訴人之證據。原判決未說明不予採取之理
由，即認上述通訊監察錄音譯文內容確係有關雙方交易甲基安非
他命之價金，又四次交易甲基安非他命之價金合計新台幣（下同
）十六萬元，均已支付完畢，進而為沒收、抵償之諭知，不無判
決理由不備之違法。(三)審理事實之法院，對於卷內被告有利及不
利之證據，應一律注意，詳為調查，綜合全案證據資料，本於經
驗法則以定其取捨，並將取捨證據及得心證之理由，於判決內詳
為說明。故證據雖已調查，而尚有其他部分並未調查，仍難遽為
被告有利或不利之認定。有關上訴人被訴與賴志明於九十五年四
月十一日共同賣出甲基安非他命予許進芳（綽號「豐兄」）部分
，證人賴志明於原審證述確有其事，並就上訴人、賴志明於九十
五年四月十一日上午六時二十五分三十四秒、三十分五秒許，分
別持用門號0000000000、0000000000（起
訴書第二頁誤載為「0000000000」、「000000
0000」）行動電話為通話之通訊監察錄音譯文詳為說明（見
原審卷第一四六至一五○頁）。又上述通訊監察錄音譯文內容為
「（小支）阿兄，他們說要先走！我東西先拿給他，你人先在房
間。（志兄）好，先拿給他！」、「（小支）豐兄，已經將東西
拿走了，我收了五萬元。（志兄）好。」（見通訊監察錄音譯文
卷第一頁），較諸上述關於上訴人被訴賣出甲基安非他命予賴志
明之通訊監察錄音譯文，可謂更為具體明確。乃原判決徒憑證人
許進芳於上訴審及原審均否認有向上訴人及賴志明購買甲基安非
他命，即採取證人賴志明有關其向上訴人購買甲基安非他命，而
不採關於其與上訴人共同賣出甲基安非他命予許進芳之證詞，明
顯採證標準不一，又未說明不採證人賴志明於原審所證上情之理
由，難謂適法。以上，或係上訴意旨所指摘，或為本院得依職權
調查之事項，且原判決之上述違法，已影響於事實之認定，本院
無從自為判決，應認原判決仍有發回更審之原因。原判決說明不
另諭知無罪部分（見原判決第三二至三五頁），基於審判不可分
原則，併予發回。又原判決援引賴志明於九十五年四月二十一日
為警查獲扣案之「甲基安非他命」二包（毛重三七．二公克），
作為認定上訴人犯罪事實之佐證，並未敘明扣案物品確係甲基安
非他命所憑依據，有欠妥適，案經發回，併請注意及之。
據上論結，應依刑事訴訟法第三百九十七條、第四百零一條，判
決如主文。
中    華    民    國  一○○  年   十一   月   十七   日
                      最高法院刑事第八庭
                          審判長法官  黃  一  鑫  
                                法官  張  春  福  
                                法官  吳  三  龍  
                                法官  李  錦  樑  
                                法官  宋  明  中  
本件正本證明與原本無異
                                      書  記  官  
中    華    民    國  一○○  年   十一   月  二十二  日
                                                      Ｖ